行　政　法　院　判　決　　　　　　　　　　　　　八十八年度判字第四三三六號
　　原　　　告　甲○○
　　被　　　告　財政部臺北市國稅局
右當事人間因綜合所得稅事件，原告不服行政院中華民國八十七年九月十五日台八七
訴字第四五二五四號再訴願決定，提起行政訴訟。本院判決如左︰
　　主  文
原告之訴駁回。
　　事  實
緣本件關係人謝乾於民國八十三年間以其所有座落台北市○○區○○段三小段四八
五地號土地（持分萬分之七四二）及其上建物設定抵押權，向原告借款，記載權利價
值為共同擔保新台幣（下同）八、○○○、○○○元，存續期間自八十三年一月十九
日起至一一三年一月十八日止，利息依照中央銀行核定放款利率計算。被告依據地政
機關登記資料，按中央銀行放款利率下限核定原告八十三及八十四年度抵押利息所得
五七八、二四六元及三四三、二三二元，併課原告各該年度綜合所得稅。原告不服，
申經復查結果，未准變更，提起訴願，遭決定駁回，復提起再訴願，經再訴願決定：
「原決定及原處分關於八十四年度抵押利息所得新台幣三四三、二三二元部分均撤銷
，由原處分機關另為適法之處分。其餘部分之再訴願駁回。」原告仍表不服，遂提起
行政訴訟。茲摘兩造訴辯意旨於次：
原告起訴意旨略謂︰一、查關係人以台北市○○區○○段三小段四八五地號設定抵押
權利價值本金八、○○○、○○○元，係關係人因擔任青山電機工業股份有限公司銀
行保證人，該公司于八十三年一月十日宣告倒閉，因恐抵押設定于銀行之大樓會被拍
賣，因此于一月十九日請原告幫忙，言明預先設定抵押給原告，嗣後如有借款時，有
優先償債權，唯債務人謝君自始均未向原告借款，故實際上也未給付利息如卷內之說
明書。二、行政院決定書內列「又再訴願人雖主張并未收取利息，并提示債務人出具
之說明書供核，惟并無其他足資證明確未收取利息之各種證據．．．」等語，查被告
以原告向關係人收取利息課徵綜合所得稅，關係人出具說明證明未給原告利息，而被
告以原告未能提供其他足資證明確未收取利息之客觀證據為由予以駁回，經查被告強
人所難，要求原告拿出無法取得之證據，就如有人懷疑被告收紅包，要求被告拿出客
觀證據，以資證明被告未收紅包。請判決撤銷一再訴願及原處分等語。
被告答辯意旨略謂︰一、按凡公債、公司債、各種短期票券、存款及其他貸出款項利
息之所得，應課徵個人綜合所得稅，為行為時所得稅法第十四條第一項第四類所明定
。又「個人綜合所得稅之課徵係以收付實現為原則，有利息約定之抵押借款業已登記
於公文書，稅捐稽徵機關對債權人即可作有按時收取利息之推定，苟債權人主張未收
付實現有利於己之事實者，應負舉證責任。」及「當事人主張事實須負舉證責任，倘
其所提出之證據不足為主張事實之證明，自不能認其主張之事實為真實。」大院七十
年判字第一一七號及三十六年判字第十六號分別著有判例。二、關係人謝乾於八十
三年間提供其所有坐落北市○○區○○段三小段四八五號土地及地上建物設定抵押權
予原告，登記權利價值為本金八、○○○、○○○元，存續期間自八十三年一月十九
日至一一三年一月十八日止，約定按中央銀行核定放款利率計息，本件於八十四年七
月一日債務人清償後辦理塗銷登記，原核定依上述資料及八十三年度財政部頒訂之中
央銀行放款利率下限核定原告八十三年度利息所得為五七八、二四六元（ 8,000,000
×7.625%×346/365﹦578,246）。三、原告主張前述設定抵押之債權，因關係人所有
之公司於八十三年度破產倒閉，並於八十三年二月四日向法院申請破產宣告，因此其
並未實際借款關係人，該項抵押權設定僅係做為其一項擔保而已等情，經查本件系爭
抵押權性質為一般抵押權，擔保權利金額八、○○○、○○○元即為債權全部，是原
告主張與關係人實際並無借貸，尚難採信；次查原告雖主張未收取利息，並提示關係
人出具之說明書供核，然並無其他足資證明未收利息之客觀證據，且查系爭抵押權於
八十四年七月一日以清償為原因辦理塗銷登記，所稱未收取利息亦難採信。是原核定
依地政機關登記資料，核定原告抵押利息所得八十三年度為五七八、二四六元，揆諸
首揭規定，尚無不合，請判決駁回原告之訴。
　　理  由
按凡公債、公司債、金融債券、各種短期票券、存款及其他貸出款項利息之所得，應
課徵個人綜合所得稅，為行為時所得稅法第十三條及第十四條第一項第四類所明定。
次按個人綜合所得稅之課徵，係以收付實現為原則，有利息約定之抵押借款，業已登
記於公文書，稅捐稽徵機關對債權人可作有按時收取利息之推定，苟債權人主張未收
付實現有利於己之事實者，應負舉證責任，而所舉之證據必須有效，方能推翻已認定
之事實，行政法院著有七十年判字第一一七號判例可資參照。又債務人出具之申請書
及證明書等，係屬債權債務利息所得之利害關係人出具之私文書，如別無其他足資證
明確未取得利息之客觀證據，應不得免課利息所得稅，復為財政部七十一年十一月三
十日台財稅字第三八六六二號函釋有案。本件關係人於八十三年間以其所有座落台北
市○○區○○段三小段四八五地號土地（持分萬分之七四二）及其上建物設定抵押權
，向原告借款，記載權利價值為共同擔保八、○○○、○○○元，存續期間自八十三
年一月十九日起至一一三年一月十八日止，利息依照中央銀行核定放款利率計算。被
告依據地政機關登記資料，按中央銀行放款利率下限核定原告八十三及八十四年度抵
押利息所得五七八、二四六元及三四三、二三二元，併課再訴願人各該年度綜合所得
稅。原告不服，申經復查結果，以系爭抵押權性質為一般抵押權，擔保權利金額為八
、○○○、○○○元，即為債權全部，主張與債務人實際並無借貸云云，尚難採信。
又再訴願人雖主張並未收取利息，並提示債務人出具之說明書供核，惟並無其他足資
證明確未收取利息之客觀證據，且系爭抵押權於八十四年八月五日以清償為原因辦理
塗銷登記，原核定依地政機關登記資料，核定再訴願人八十三及八十四年度抵押利息
所得五七八、二四六元及三四三、二三二元，尚無不合，乃未准變更。原告不服，提
起訴願，遭決定駁回，復提起再訴願，經再訴願決定：「原決定及原處分關於八十四
年度抵押利息所得新台幣三四三、二三二元部分均撤銷，由原處分機關另為適法之處
分。其餘部分之再訴願駁回。」原告對於再訴願決定駁回部分仍有未服，遂向本院提
起行政訴訟，主張關係人謝乾因恐抵押設定予銀行之大樓會被拍賣，故無借款之實
即設定抵押權於原告，故並未實際收取利息云云。查本件被告依據地政機關登記資料
，證明關係人向原告借款，以其所有土地及其上建物設定抵押權予原告，並依約定收
取利息，有原告及關係人向松山地政事務所提出設定抵押權登記申請書影本附原處分
卷可稽。是被告已就課稅事實，盡舉證之責任。原告主張與地政登記機關登記相反之
事實，自應對於其主張無借款且約定利息亦未收付實現等有利於己之事實，負舉證責
任，與被告未查明原告與關係人借款、設定抵押及收取利息之事實，即要求原告證明
未收取利息之情形，並不相同。本件原告雖提出關係人出具之說明書，然並無其他足
資證明之客觀證據。且系爭抵押權於八十四年七月一日以清償為原因辦理塗銷登記，
有原告書立之債務清償證明書影本附原處分卷可稽。原告主張無借款之實，亦未收取
利息云云，尚難採信。綜上所述，本件原處分經再訴願決定維持部分，於法並無不合
，一再訴願決定遞予維持，亦無違誤，均應予維持，原告起訴意旨，難謂有理由，應
予駁回。
據上論結，本件原告之訴為無理由，爰依行政訴訟法第二十六條後段，判決如主文。
中    華    民    國     八十八      年     十二     月      三十       日
                    行 政 法 院 第 二 庭
                                審 判 長 評  事      陳  石  獅
                                         評  事      彭  鳳  至
                                         評  事      黃  合  文
                                         評  事      林  茂  權
                                         評  事      王  立  杰
右  正  本  證  明  與  原  本  無  異
                                         法院書記官  王  福  瀛
中    華    民    國     八十九      年      一      月       四        日
